【裁判字號】    98,重上,725
【裁判日期】    990518
【裁判案由】    所有權移轉登記
【裁判全文】
臺灣高等法院民事判決                 98年度重上字第725號
上  訴  人  桃園魚市場股份有限公司
法定代理人  甲○○
訴訟代理人  許朝財律師
被上訴人    桃園縣桃園市公所
法定代理人  乙○○
訴訟代理人  石麗卿律師
上列當事人間請求所有權移轉登記事件，上訴人對於中華民國98
年10月29日台灣桃園地方法院98年度重訴字第269號第一審判決
提起上訴，本院於99年4月27日言詞辯論終結，判決如下：
    主  文
上訴駁回。
第二審訴訟費用由上訴人負擔。
    事實及理由
一、本件上訴人主張：
    (一)伊公司之前身為「桃園鎮魚市場管理委員會（下稱魚市場
      管委會）」，於民國（下同）53年11月25日以盈餘金購買
      桃園縣桃園市○路段1694之1地號、1695之3地號土地（此
      地號嗣後於95年7月12日逕為分割出同段1695之40地號土
      地，上述3筆土地以下合稱為系爭土地），因未具有法人
      人格，無法登記為所有權人，故於53年8月27日與桃園縣
      桃園鎮公所（桃園縣桃園鎮於60年4月21日升格為縣轄市
      ，即為桃園縣桃園市）與訴外人桃園縣桃園區漁會（上訴
      人未對其提出訴訟，以下簡稱桃園區漁會）成立借名登記
      契約，將系爭土地所有權應有部分2分之1登記為被上訴人
      之名義、另2分之1登記為桃園區漁會。
    (二)因伊公司已於73年10月5日完成公司登記，可登記為系爭
      土地之所有權人，並於98年6月22日以郵局存證信函通知
      被上訴人終止借名登記之法律關係，並請被上訴人盡速備
      齊相關文件，以便辦理所有權移轉登記，但被上訴人迄今
      仍無回音。爰依借名登記之契約關係，訴請被上訴人應將
      系爭土地所有權應有部分2分之1移轉登記予上訴人（原審
      為上訴人敗訴之判決，上訴人聲明不服，提起上訴）。並
      上訴聲明：(1)原判決廢棄；(2)被上訴人應將桃園縣桃園市
      ○路段1694-1、1695-3、1695-40地號等3筆土地所有權應
      有部分2分之1移轉登記予上訴人（見本院卷第7頁）。
二、被上訴人則以：
    (一)上訴人固提出魚市場管委會、桃園鎮公所函影本為證，惟
      該等檔案時隔久遠，調閱不易，其真正性有可質疑之處。
      又上訴人主張兩造間有借名登記之法律關係，惟上訴人之
      前身魚市場管委會當初財務並非獨立，其成立資金即為桃
      園鎮公所出資成立，且魚市場管委會只是市公所派員管理
      魚市場的單位，其人員於改組成私法人之前仍需至鎮民代
      表會上受質詢，從而上訴人之前身魚市場管委會並無權利
      能力，自無從成立借名登記關係。
    (二)又上訴人之前身係桃園鎮公所與桃園區漁會合夥成立魚市
      場管委會，則魚市場管委會所購置之財產應屬於原合夥財
      產，並非魚市場管委會所有之財產，且其購置之資產係從
      盈餘金中直接購置，然其資金也是屬於合夥之財產，且盈
      餘金並未分配等語，資為抗辯。並答辯聲明：上訴駁回（
      見本院卷第29頁）。
三、兩造不爭執之事項（請見本院卷第37頁）：
    (一)系爭桃園縣桃園市○路段1694之1地號、1695之3地號土地
      於53年11月25日登記為被上訴人與桃園區漁會所有，且各
      有應有部分2分之1；而上開1695之3地號土地，於95年7月
      12日逕為分割出1695之40地號土地（見原審卷第120頁至
      第121頁、第27頁）。
    (二)魚市場管委會係由桃園鎮公所與桃園區漁會合夥成立（見
      本院卷第20頁、第30頁、第33頁反面之筆錄）。
四、本件經依民事訴訟法第463條準用同法第270條之1第1項第3
    款規定，整理並協議簡化爭點後，兩造同意就本院99年3月5
    日準備程序中，兩造協議簡化之爭點為辯論範圍（見本院卷
    第37頁反面之筆錄）。茲就兩造之爭執點及本院之判斷，分
    述如下：
    (一)魚市場管委會於法律上之評價為何？有無權利能力？得否
      為契約之主體？
      1.按民事訴訟法第40條第3項固規定「非法人之團體，設
        有代表人或管理人者，有當事人能力」，並可據此規定
        ，認非法人團體於民事訴訟得為確定私權請求之人或為
        其相對人。惟此乃程序法對非法人團體認其有形式上之
        當事人能力，尚不能因之而謂非法人團體有實體上之權
        利能力（最高法院67年台上字第865號判例意旨參照）
        ；次按合夥在我民法上為合夥人間之契約關係，合夥本
        身並無權利能力，合夥財產為全體合夥人公同共有（最
        高法院73年度台抗字第194號裁定意旨參照）。
      2.本件兩造對於魚市場管委會係由桃園鎮公所與桃園區漁
        會合夥成立之事實，均不爭執（見兩造不爭執事項(二)）
        ；且上訴人對於合夥事業取得之財產為合夥人公同共有
        ，合夥人全體（即桃園鎮公所與桃園區漁會）方為權利
        之主體乙節，亦不爭執（見本院卷第38頁）。
      3.又證人即當時在魚市場管委會擔任總務課長之黃恭佑於
        原審證稱：「（法官問：當初魚市場管理委員會是如何
        設立？）答：我們是依照農產品管理辦法，由當地的政
        府機關邀集當地的區漁會一起合夥經營的」、「（法官
        問：何謂合夥經營？）答：最開始約47、48年時是由市
        公所出錢，區漁會沒有出錢。之後沒有錢就是由魚市場
        管理委員會拿錢出來，魚市場管理委員的收入來源則為
        代為拍賣收取手續費」等語（見原審卷第118頁筆錄）
        。
      4.綜上，因魚市場管委會僅為合夥事業，並無權利能力，
        不能為契約主體；而合夥事業取得之財產為合夥人公同
        共有，合夥人全體（即桃園鎮公所與桃園區漁會）方為
        權利之主體。故上訴人主張魚市場管委會具有權利能力
        ，得為契約之主體云云，即非可採。
    (二)魚市場管委會與上訴人之關係為何？上訴人有無概括繼受
      魚市場管委會之權利、義務（後段以魚市場管委會有權利
      能力為前提）？
      1.按農產品市場交易法於70年8月5日經總統（70）台統(一)
        義字第5213號令制定公布，於71年8月6日經行政院（71
        ）經字第13389號令自71年9月1日施行，依當時施行之
        第13條規定：農產品批發市場經營主體，以合於左列規
        定之一者為限：…三政府機關或鄉（鎮、市）公所及農
        民團體共同出資組織之法人。…農產品批發市場，經營
        主體均不得以營利為目的；其組織除前項第1款外，準
        用公司法股份有限公司之規定。但第2款、第3款、第5
        款、第6款之法人，發起人人數及資格不受公司法第128
        條之限制；第40條則規定：本法施行前設立之農產品批
        發市場，其經營主體不合第13條之規定者，應於本法施
        行後2年內改組完成；逾限不辦理者，由該管主管機關
        報請上級主管機關予以解散，並撤銷其經營許可證；其
        經營主體合於第13條之規定者，應於本法施行後3個月
        內辦理登記領證，有上訴人提出之農產品市場交易法影
        本1份附卷可參（見本院卷第23頁至第27頁）。故上訴
        人主張伊公司係由魚市場管委會依農產品市場交易法改
        組而成乙節，堪予採信。
      2.惟魚市場管委會僅為合夥事業，並無權利能力，不能為
        契約主體，合夥人全體方為權利之主體乙節，已如前述
        。故縱有前述之改組情形，上訴人亦無概括繼受魚市場
        管委會之權利、義務之可能，是以上訴人主張由伊公司
        概括繼受魚市場管委會之權利、義務云云，於法尚有不
        符。
    (三)系爭桃園縣桃園市○路段1694之1地號、1695之3地號土地
      於53年11月25日登記為被上訴人與訴外人桃園區漁會所有
      ，有無上訴人主張之借名登記契約存在？若有，上開借名
      契約之主體係何人（就訴外人桃園區漁會部分無庸論述）
      ？
      1.各合夥人之出資及其他合夥財產，為合夥人全體之公同
        共有，民法第668條定有明文。另按合夥所購入之貨物
        ，為合夥人全體之公同共有，不因合夥人出資之種類而
        異（最高法院29年上字第41號判例意旨參照）。
      2.依上訴人提出之魚市場管委會53年8月31日之函文略以
        ：「查本會經奉准動用盈餘金，以貴所（即桃園鎮公所
        ）及桃園區漁會以合夥方式名義辦理購置桃園鎮○路段
        1695之3、1694之1地號之土地，興建本場（桃園鎮魚市
        場）員工宿舍建築用地…」（見原審卷第5頁至第6頁）
        ；另於53年8月27日之函文則以：「因本會（即魚市場
        管委會）無法人資格無法辦理過戶手續，依桃園縣政府
        函通知消費地魚市場以其盈餘興建之設備其產權之劃分
        應依照規定以合夥方式辦理登記…」（見原審卷第50頁
        至第51頁）、桃園縣政府53年10月23日函文略以：「查
        該魚市場購置員工宿舍土地經費全部由魚市場盈餘金動
        支，並非鎮公所負擔經費購置，…前項土地登記以桃園
        鎮公所與桃園區漁會名義辦理登記尚無不合」（見原審
        卷第54頁至第55頁）；桃園鎮公所53年10月5日函文則
        以：「查貴會（受文者為魚市場管委會）購買宿舍用地
        擬登記為本所及區漁會名義案，俟提代表會追認並呈報
        縣府核准後辦理」（見原審卷第57頁），並有上訴人提
        出之系爭土地登記謄本、共有土地所有權狀、賣渡證書
        、契稅繳款通知書等附卷可參（見本院卷第27頁至第47
        頁、第120頁至第121頁），故堪認上訴人主張系爭土地
        確實以魚市場管委會之盈餘金動用購置，而登記於桃園
        鎮公所及桃園區漁會名義下之事實，堪信為真。
      3.惟因魚市場管委會僅為合夥事業，並無權利能力，不能
        為契約主體，合夥人全體方為權利之主體乙節，已如前
        述；且合夥所購入之貨物，為合夥人全體之公同共有，
        亦如前述。故系爭土地雖係以魚市場管委會之盈餘金動
        用購置，但應為合夥人全體即被上訴人及桃園區漁會公
        同共有，自得登記於被上訴人之名義下；且因當時之魚
        市場管委會並無權利能力，亦無法與被上訴人成立借名
        登記契約，故上訴人主張兩造間有借名登記契約存在云
        云，即非可採。
      4.至上訴人主張伊公司於73年10月5日完成公司登記，已
        具有權利能力，得為不動產之所有權人乙節，因僅向後
        發生效力，尚不能溯及至53年11月25日系爭土地移轉登
        記為被上訴人時，而謂魚市場管委會於當時即具有權利
        能力，故上訴人此部分主張，尚非可採。另上訴人提出
        之最高法院19年上字第20號、22年上字第1640號判例意
        旨（見本院卷第20頁），均僅與執行合夥事務之合夥人
        代表合夥所為行為之效力有關，尚難據此為有利於上訴
        人之認定，附此說明。
    (四)上訴人本件主張有無理由？
      因系爭土地雖係以魚市場管委會之盈餘金動用所購置，但
      應為合夥人全體即被上訴人及桃園區漁會共有，自得登記
      於被上訴人之名義下；且因當時之魚市場管委會並無權利
      能力，亦無法與被上訴人成立借名登記契約等節，均已如
      前述，故上訴人主張兩造間有借名登記契約關係，訴請被
      上訴人應將系爭土地所有權應有部分2分之1移轉登記予上
      訴人乙節，難認有據。
五、綜上所述，上訴人依借名登記之契約關係，訴請被上訴人應
    將桃園縣桃園市○路段1694-1、1695-3、1695-40地號等3筆
    土地所有權應有部分2分之1移轉登記予上訴人，為無理由，
    不應准許。從而原審所為上訴人敗訴之判決，並無不合，上
    訴論旨指摘原判決不當，求予廢棄改判，為無理由，應駁回
    其上訴。
六、兩造其餘之攻擊或防禦方法及所用之證據，經斟酌後，認為
    均不足以影響判決之結果，爰不逐一論列。
七、據上結論，本件上訴無理由，依民事訴訟法第449條第1項、
    第78條，判決如主文。
中    華    民    國    99    年    5     月    18    日
                    民事第十六庭
                        審判長法  官  王聖惠
                              法  官  呂淑玲
                              法  官  邱瑞祥
正本係照原本作成。
上訴人如不服本判決，應於收受送達後20日內向本院提出上訴書
狀，其未表明上訴理由者，應於提出上訴後20日內向本院補提理
由書狀（均須按他造當事人之人數附繕本）上訴時應提出委任律
師或具有律師資格之人之委任狀；委任有律師資格者，另應附具
律師資格證書及釋明委任人與受任人有民事訴訟法第466條之1第
1項但書或第2項（詳附註）所定關係之釋明文書影本。
中    華    民    國    99    年    5     月    18    日
                              書記官  明祖星
附註：
民事訴訟法第466條之1（第1項、第2項）：
對於第二審判決上訴，上訴人應委任律師為訴訟代理人。但上訴
人或其他法定代理人具有律師資格者，不在此限。
上訴人之配偶、三親等內之血親、二親等內之姻親，或上訴人為
法人、中央或地方機關時，其所屬專任人員具有律師資格並經法
院認為適當者，亦得為第三審訴訟代理人。

司法院資訊處製作；財團法人民間司法改革基金會備份。
